【裁判字號】    99,交聲,733
【裁判日期】    990507
【裁判案由】    交管條例聲異
【裁判全文】
臺灣板橋地方法院刑事裁定             99年度交聲字第733號
原處分機關  交通部公路總局臺北區監理所
異  議  人  甲○○
上列異議人即受處分人因違反道路交通管理處罰條例案件，對於
交通部公路總局臺北區監理所民國99年3 月17日所為之北監自裁
字第40-C00000000號處分（原舉發案號：臺北縣政府警察局北縣
警交大字第C00000000 號），聲明異議，本院裁定如下：
    主    文
原處分撤銷。
甲○○汽車駕駛人，駕駛汽車經測試檢定酒精濃度超過規定標準
，處罰鍰新臺幣壹萬玖仟伍佰元，並應吊扣其自用小客車駕駛執
照拾貳個月及接受道路交通安全講習。
    理    由
一、原處分意旨略以：異議人即受處分人甲○○於民國99年2 月
    10日19時48分許，駕駛車牌號碼EX-8958 號自用一般小客車
    ，行經臺北縣三重市○○○路與力行路1 段處時，因有「經
    測試值為0.30MG/L」之違規行為，經臺北縣政府警察局三重
    分局執勤員警當場攔查掣單舉發，嗣交通部公路總局臺北區
    監理所（下稱原處分機關）調查結果，亦認異議人違規屬實
    ，爰依道路交通管理處罰條例第35條第1 項第1 款、第24條
    第1 項第2 款（原裁決書漏載「第1 項第2 款」）之規定，
    裁處受處分人罰鍰新臺幣（下同）19,500元，吊扣駕駛執照
    12個月，並施以道安講習等語。嗣異議人於99年3 月17日收
    受裁決後，旋於同日提出本件異議。
二、異議意旨略以：異議人以駕駛職業聯結車為業，於99年2 月
    10日下班在停車場喝半瓶啤酒後，駕駛EX-8958 號自用一般
    小客車回家途中，在三重市○○○路力行路段被警方攔下接
    受酒測值0.3MG/L ，到臺北區監理所繳交違規罰款時，告知
    自用小客車與職業聯結車駕照只有1張，必須聯結車駕照一
    併吊扣1年，因異議人是以駕駛為業，一家6口生計全賴異議
    人獨撐，如再失去唯一能養家糊口工作機會，將無法度日，
    家庭陷入困境，經本次教訓深知後悔，今後再也不敢喝酒駕
    車，為此聲請異議，請求撤銷原處分等語。
三、按汽車駕駛人飲用酒類或其他類似物後其吐氣所含酒精濃度
    超過每公升0.25毫克或血液中酒精濃度超過百分之0.05以上
    者，不得駕車，道路交通安全規則第114 條第2 款定有明文
    。又汽車駕駛人，駕駛汽車經測試檢定，酒精濃度超過規定
    標準者，處15,000元以上60,000元以下罰鍰，並當場移置保
    管該汽車及吊扣其駕駛執照1 年，道路交通管理處罰條例第
    35條第1 項第1 款亦有明定；再汽車駕駛人，有同法第35條
    第1 項規定之情形者，應接受道路交通安全講習，道路交通
    管理處罰條例第24條第1 項第2 款亦規定甚明。
四、經查：
  (一)異議人於99年2 月10日19時48分許駕駛車牌號碼XEX-8958號
    自用一般小客車，行經臺北縣三重市○○○路與力行路1段
    處時，為警攔檢測得呼氣酒精濃度含量為每公升0.30毫克，
    當場舉發，經原處分機關以「汽車駕駛人酒精濃度超過規定
    標準（0.25-0.4）」之違規事實，依道路交通管理處罰條例
    第35條第1 項第1 款規定，裁處罰鍰19,500元，吊扣駕照12
    個月並施以道安講習等節，有臺北縣政府警察局99年2 月10
    日北縣警交大字第C00000000 號舉發違反道路交通管理事件
    通知單及原處分機關所為之99年3 月17日北監自裁字第裁40
    -C00000000號裁決書各1 份在卷可稽，而異議人具狀聲明異
    議，亦不否認有上揭酒後駕車之行為，是其酒後超過規定標
    準駕駛動力交通工具而為警查獲之事實，堪以認定。
  (二)按「汽車駕駛執照為駕駛汽車之許可憑證，由駕駛人向公路
    監理機關申請登記，考驗及格後發給之。汽車駕駛人經考驗
    及格，未領取駕駛執照前，不得駕駛汽車。」道路交通安全
    規則第50條第1 項定有明文，是未持有汽車駕駛執照而駕駛
    汽車者，即應依道路交通管理處罰條例第21條第1 項第1、2
    、9 款、第2 項之規定為處罰。復依道路交通安全規則第53
    條、第61條、第61條之1 規定，我國汽車駕駛執照，係依汽
    車類、機器腳踏車類，先分為「汽車駕駛執照」、「機器腳
    踏車駕駛執照」二類；再依汽車及機器腳踏車之各該級類，
    分為小型車、大貨車、大客車、聯結車駕駛執照、以及大型
    機車、普通重型機車、輕型機車駕駛執照；另就「汽車駕駛
    執照」依自用及因職業而駕駛分為普通及職業駕駛執照。而
    就上開汽車及機器腳踏車之各類級駕駛執照之持用方式，「
    汽車駕駛執照」、「機器腳踏車駕駛執照」間，除已持有「
    汽車駕駛執照」可騎乘輕型機器腳踏車外，該二類駕駛執照
    不可流用。申言之，領有小型車、大貨車、大客車、聯結車
    駕駛執照，而未領有大型或普通重型機車，除騎乘輕型機器
    腳踏車外，如騎乘大型或普通重型機車，即屬無照駕駛；反
    之，領有大型或普通重型機車駕駛執照，而未領有小型車、
    大貨車、大客車、聯結車駕駛執照，如駕駛各該型級汽車，
    亦係屬無照駕駛，均應依路交通管理處罰條例第21條第1項
    第1 、2 、9 款規定處罰；再者，持有「汽車駕駛執照」或
    「機器腳踏車駕駛執照」，均以持有各類（汽車或機器腳踏
    車）高級車種駕駛執照者，可駕駛該級車類以下之同類車類
    ，如取得更高一級車類之駕駛資格時，即由監理機關換發該
    駕駛高一級類之駕駛執照。
  (三)就監理核發駕駛執照實務上，因汽車與機器腳踏車分屬不同
    類車輛，而有對同一駕駛人，同時核發「汽車駕駛執照」、
    「機器腳踏車駕駛執照」之情形外，因上開道路交通安全規
    則第53條、第61條、第61條之1 等之規定，均僅核發駕駛人
    其得駕駛或騎乘之最高級之「汽車駕駛執照」、「機器腳踏
    車駕駛執照」，以為其駕駛汽車或騎乘機車之證明文件，而
    未核發其得駕駛或騎乘之最高級以下之各低級「汽車駕駛執
    照」、「機器腳踏車駕駛執照」供駕駛人同時持有。但駕駛
    執照既係監理機關核發駕駛人表彰執照持有人可駕駛何類級
    汽車或機器腳踏車之許可資格文件，自具有行政處分之性質
    ，非不得由監理機關於駕駛執照上依法附以限制條件，以限
    制或限縮其許可之範圍，非謂監理機關不得在核發予駕駛人
    持用之高級車類之駕駛執照中依法限制駕駛人持用該駕駛執
    照所駕駛之車種（亦即，限制駕駛人駕駛各類級車類資格）
    ，核先敘明。
  (四)又按得吊扣違規行為人所持有與駕駛違規車輛無關之其他各
    級車類駕駛執照，原係規定於94年12月14日修正前之道路交
    通管理處罰條例第68條之「汽車駕駛人，因違反本條例及道
    路交通安全規則之規定，受吊扣或吊銷駕駛執照處分時，吊
    扣或吊銷其持有各級車類之駕駛執照。」內容，但於94年12
    月14日修正後，已將條文中2 處「吊扣或」之文字刪除，查
    其修正過程與修正條文，係因立法委員認為原條文「汽車駕
    駛人，因違反本條例及道路交通安全規則之規定，受吊扣或
    吊銷駕駛執照處分時，吊扣或吊銷其持有各級車類之駕駛執
    照」將違法或違規駕駛人所持有各級車類之駕駛執照一併吊
    扣或吊銷，失之過酷，對於人民工作與生活影響過鉅，有違
    比例原則，經與交通部協商後，乃將其中「受吊扣處分者，
    吊扣其持有各級車類之駕駛執照」部分之規定刪除（修法過
    程，詳參立法院公報94卷48期3430號第二冊第107 頁至第13
    6 頁、94卷70期3452號第135 頁至第141 頁），是駕駛人違
    反道路交通管理處罰條例第35條第1 項第1 款之規定而受吊
    扣駕駛執照處分時，依修正後同法第68條規定並參照其修正
    意旨，應僅得吊扣違規或違法當時駕駛車類之駕駛執照，不
    得吊扣行為人所持有、與駕駛違規車輛無關之其他各級車類
    駕駛執照。再者，酒醉駕車行為均製造法所不容許之風險，
    以風險製造之立場觀之，並不因駕駛車輛種類之不同，而有
    所差別。但從風險實現之觀點而言，酒醉駕駛車類之不同，
    其對於交通安全衍生之實害結果也有所差異，如駕駛人駕駛
    低一級之車類違反本條例之規定時，不論其所造成之實害結
    果，而一律吊扣駕駛人所持有之各類駕照，亦有違反相同事
    件相同處理，不同事件不同處理之平等原則（臺灣高等法院
    暨所屬法院97年度法律座談會第40號提案研討意見參照）。
    職是，道路交通管理處罰條例第68條僅規定吊銷駕照處分效
    力與執行方式，並未規定吊扣駕照之執行，是交通監理機關
    對於受處分人有違反道路交通管理處罰條例之情形，而應受
    吊扣駕駛執照處分者，僅得吊扣受處分人違規或違法當時所
    駕駛車類之駕駛執照，不得再吊扣受處分人持有之其他各類
    車輛駕駛執照。
  (五)是依前開說明，道路交通管理處罰條例第35條第1 項所指之
    「吊扣」駕駛執照，應依據違規人於查獲酒後駕車時，當時
    係持有何類級之駕駛執照、駕駛何級類之汽車或機器腳踏車
    之事實，參照同條例第21條第1 項第1 、2 、9 款、第2 項
    、道路交通安全規則第53條、第61條、第61條之1 之規定，
    認定違規人於違反酒後駕車規定之同時，是否同時違反同條
    例21條之未持照駕駛之規定，並據以認定所應吊扣之何種類
    、何級種之駕駛執照（至於同條之「吊銷」駕駛執照，依同
    條例第68條規定，係吊銷持有之各級車類之駕駛執照，其法
    律規定已經明確，無需再究明）。就違規人違反同條例第35
    條第1 項規定，而未同時違反同條例第21條規定之情形（亦
    即，持用高級車類駕駛執照於酒後駕駛低級車種之違規樣態
    ），應依同條例第35條規定處以罰鍰、吊扣駕駛執照、施以
    道路交通安全講習，此所指之吊扣「駕駛執照」，係指駕駛
    人於該查獲時所駕駛之該級類汽車或機器腳踏車之該級類之
    駕駛執照（亦即該低級車類駕駛執照）。又本件異議人依法
    應受之處分乃限制其駕駛自用小客車之權利，即應依法諭知
    吊扣自用小客車駕駛執照，尚不能因受處分人現實上僅持有
    職業聯結車之駕駛執照，即違背法律規定諭知免罰。至於道
    路交通主管機關對於汽車駕駛執照之管理，因採取一照原則
    ，未發給駕駛人較低等級之駕駛執照，惟主管機關仍可利用
    電腦資料處理或在職業聯結車駕照註記或其他方式，吊扣異
    議人自用小客車之駕駛執照，執行層面應可妥適克服，尚難
    逕謂無法執行，而諭知不罰（臺灣高等法院暨所屬法院98年
    度法律座談會第20號提案研討意見參照）。是本件受處分人
    領有職業聯結車駕駛執照，其駕駛自用小客車違反交通法令
    ，依法所受之處分應限制其駕駛自用小客車之權利，不得限
    制其駕駛職業聯結車之權利。就執行層面而論，交通主管機
    關得於職業聯結車駕駛執照上或電腦檔存資料，註記吊扣受
    處人自用小客車駕照，限制車類級別之駕駛資格，不得因受
    處分人無較低等級之駕照可供吊扣，即率爾吊扣較高等級之
    駕照或完全不予處罰，原處分機關裁處吊扣異議人職業聯結
    車駕駛執照之部分，尚有違誤。
五、綜上所述，異議人確於上開時、地駕駛自用小客車，有酒精
    濃度超過規定標準之違規行為，惟原處分機關於吊扣異議人
    駕駛執照12個月之處分，未區分係吊扣異議人何種駕駛執照
    ，尚有未洽。又因本件酒後駕車乃單一違規行為，罰鍰、吊
    扣駕駛執照與道路交通安全講習之處分無從區分，是異議人
    雖未就罰鍰及道路交通安全講習部分提出異議，仍應由本院
    併為審酌（臺灣高等法院暨所屬法院98年度法律座談會刑事
    類提案第23號提案研討意見參照）。從而，異議人提起本件
    聲明異議，為有理由，應由本院將原處分撤銷，依道路交通
    管理處罰條例第35條第1項第1款、第24條第1項第2款、違反
    道路交通管理事件統一裁罰基準及處理細則所訂之違反道路
    交通管理事件統一裁罰基準表之規定，自為裁罰如主文第2
    項所示，以期適法。
據上論斷，應依道路交通案件處理辦法第20條前段，裁定如主文
。
中    華    民    國    99    年     5    月    7     日
                  交通法庭  法  官  邱景芬
以上正本證明與原本無異
如不服本裁定應於送達後5日內向本院提出抗告狀
                            書記官  周百川
中    華    民    國    99    年    5     月    10    日

司法院資訊處製作；財團法人民間司法改革基金會備份。
